【裁判字號】    90,訴,1925
【裁判日期】    920716
【裁判案由】    違反公司法等
【裁判全文】
臺灣高雄地方法院刑事判決                          九十年度訴字第一九二五號
    公  訴  人  臺灣高雄地方法院檢察署檢察官
    被      告  甲○
右列被告因違反公司法等案件，經檢察官提起公訴（八十八年度偵字第一七二二號
），本院判決如左：
    主  文
甲○共同公司之負責人，公司應收之股款，股東並未實際繳納，而以申請文件表明收
足，處拘役貳拾日，如易科罰金，以佰元折算壹日。
    事  實
一、甲○係如附表所示公司之負責人，其明知公司申請增資變更登記時，每位股東均
    應實際繳納股款，不得僅以申請文件表明收足，竟未向股東收取股款，而透過如
    如附表所示真實姓名年籍不詳之某會計師，與該會計師基於共同違反公司法之犯
    意聯絡及行為分擔，由該會計師與謝雪妙（業經另案提起公訴並經臺灣高等法院
    高雄分院以八十六年度上訴字第一四八九號判決確定）接洽，於民國八十三年一
    月間，利用謝雪妙先前向高雄銀行三多分行、中興商業銀行高雄營業部及高雄市
    第五信用合作社等行庫申設帳號後所存入之鉅額資金，約定借款期間二至三日不
    等之短期借貸方式，將之存入如附表所示公司名義開設之高雄銀行三多分行活期
    儲蓄存款帳戶，藉以取得存款證明。之後再由該會計師提出上開帳戶存摺影本及
    存款證明而另行委託如附表所示之會計師，據以製作上開公司增資變更登記資本
    額查核報告書，再連同上開公司之公司章程、股東繳納股款明細表、增資變更之
    公司股東同意書、資產負債表、存款餘額證明書、國民身分證影本等資料，向台
    灣省政府建設廳申請公司增資變更登記，該主管機關因而准予上開公司增資變更
    登記。嗣於八十四年十二月二十一日，因謝雪妙在高雄市○○○路二七三號四樓
    之一為法務部調查局南部地區機動工作組查獲，經循線追查，始查悉上情。
二、案經法務部調查局南部地區機動工作組移送臺灣高雄地方法院檢察署檢察官偵查
    起訴。
    理  由
一、訊據被告甲○固不否認上開未實際收足股款出資一情不諱，惟皆矢口否認有何違
    反公司法之犯意，辯稱：本件我是委託會計師全權處理云云。惟按不得因不知法
    律而免除刑事責任，刑法第十六條前段定有明文。本件被告甲○於本院審理中已
    自承為附表所示公司負責人一情（參見本院第三卷九十二年七月十五日審判筆錄
    ），衡情以論，被告甲○於案發當時既身為公司負責人，對於有限公司之增資，
    需各該股東實際繳納股款後，日後公司方有足夠之資金以供經營及週轉之此一眾
    所週知之社會一般通念，自難諉為不知！否則人人僅需交付新台幣（下同）數萬
    元不等之費用，即可委由記帳業者或會計師代辦公司增資變更登記並經營公司，
    則國家經濟、金融秩序及社會交易豈不因此流於失序混亂！尤有甚者，更可能淪
    為不法分子用以作姦犯科之工具！是以被告甲○於辦理公司增資變更登記時，雖
    委由會計師辦理公司相關增資變更登記事項，惟該會計師既未要求其提出公司股
    東已實際繳納股款之證明文件，而僅係向其收取數萬元不等之手續費用即可辦妥
    整個公司增資變更登記流程等情，已為被告甲○於本院審理中所自承，堪認被告
    甲○已知情僅需提供該會計師數萬元不等之手續費用及公司增資變更登記所需書
    面資料，即可辦妥整個公司增資變更登記事項，則被告甲○對於自身並未提出公
    司股東實際繳款之證明文件予該會計師，勢將由該會計師代辦收足股款證明以便
    辦妥整個公司增資變更登記流程一情，豈有渾然不知之理？否則，若被告甲○如
    對該會計師未要求其提出收足股款證明有所疑義，自應向主管機關查詢後另行尋
    求合法方式辦理公司增資變更登記，方為正鶻，仍不得以其不知法律或已委由他
    人全權處理為由，推諉其責。此外，復有如附表所示公司之設立登記資料、經濟
    部八十六年一月二十一日經商字第八六二一二二六號函、高雄銀行專案檢查
    報告表、臺灣高等法院高雄分院八十六年度上訴字第一四八九號刑事判決書等件
    附卷可稽。綜上所述，足認被告甲○前開所辯，並無可採。從而，本件事證已臻
    明確，被告甲○之犯行洵堪認定，應予依法論科。
二、查被告甲○於行為時所施行之公司法第九條第三項「公司應收之股款，股東並未
    實際繳納，而以申請文件表明收足，或股東雖已繳納而登記後將股款發還股東，
    或任由股東收回者，公司負責人各處五年以下有期徒刑、拘役或科或併科二萬元
    以下罰金。」，於八十六年六月二十五日修正為「公司應收之股款，股東並未實
    際繳納，而以申請文件表明收足，或股東雖已繳納而於登記後將股款發還股東，
    或任由股東收回者，公司負責人各處五年以下有期徒刑、拘役或科或併科新臺幣
    六萬元以下罰金。」，雖僅將原條文所定之罰金刑由以銀元計算之二萬元，修法
    改為以新台幣六萬元計算，其餘法定刑部份未有變更，惟修正前後之法律既有不
    同，應認已屬法律變更。又公司法於九十年十一月十二日再度修正，原公司法第
    九條第三項修正為公司法第九條第一項「公司應收之股款，股東並未實際繳納，
    而以申請文件表明收足，或股東雖已繳納而於登記後將股款發還股東，或任由股
    東收回者，公司負責人各處五年以下有期徒刑、拘役或科或併科新臺幣五十萬元
    以上二百五十萬元以下罰金。」，原有期徒刑暨拘役部分亦未予修正，將罰金額
    度提高為新臺幣五十萬元以上二百五十萬元以下之罰金。是被告甲○於行為後，
    公司法既歷經修正，法律規定有所變更，而比較上開修正前後之規定，以八十六
    年六月二十五日修正之公司法第九條第三項規定對被告甲○較為有利，自應依刑
    法第二條第一項但書規定，適用中間時法即八十六年六月二十五日修正公司法第
    九條第三項規定處斷，公訴意旨漏未比較新舊法，尚有未洽，附予敘明。又被告
    甲○與附表所示之會計師、另案被告謝雪妙間，就上開犯行，有犯意之聯絡及行
    為之分擔，均為共同正犯（有關本罪認仍有共同正犯之適用，參見最高法院九十
    年度台上字第一七七號及八十九年度台非字第八號刑事判決意旨）。爰審酌
    被告甲○因貪圖一時便利，竟委由會計師以不實資本證明文件申請公司增資變更
    登記，非但違背公司法維護公司財務健全之立法本旨，亦增加交易相對人之潛在
    交易風險，惡行非輕，惟念其設立及經營公司之目的尚非藉以向社會大眾施詐或
    從事其他經濟犯罪行為等一切情狀，量處如主文所示之刑，又被告甲○於行為後
    ，刑法第四十一條業已於九十年一月十日修正公布，並於同年月十二日生效，其
    第一項前段規定為「犯最重本刑為五年以下有期徒刑以下之刑之罪，而受六個月
    以下有期徒刑或拘役之宣告，因身體、教育、職業、家庭之關係或其他正當事由
    ，執行顯有困難者，得以一元以上三元以下折算一日，易科罰金。」，本件被告
    甲○於行為時雖在上開條文修正生效前，然依刑法第二條第一項前段規定，行為
    後法律有變更者，應適用裁判時之法律，故依刑法第二條第一項前段之規定，就
    被告甲○所宣告之刑，併諭知易科罰金之折算標準，以資懲儆。又被告甲○前因
    有違反票據法前科紀錄，有臺灣高等法院被告全國前案紀錄表及臺灣高雄地方法
    院檢察署刑案資料查註紀錄表等件附卷可憑，素行尚非甚佳，本院認尚不宜予以
    宣告緩刑之諭知，公訴意旨就此部分所認，稍有未洽，併此敘明。
三、至公訴意旨雖於起訴書之犯罪事實欄內，述及被告甲○另涉犯刑法第二百十四條
    之使公務員登載不實罪嫌等云。惟按刑法第二百十四條使公務員登載不實事項於
    公文書罪，須一經他人之聲明或申報，公務員即有登載之義務，並依其所為之聲
    明或申報予以登載，而屬不實事項者，始足構成。若其所為之聲明或申報，公務
    員尚須為實質之審查，以判斷其真實與否，始得為一定之記載者，即非本罪所稱
    之使公務員登載不實。查八十六年六月二十五日修正前公司法第三百八十八條規
    定「主管機關對於公司登記之申請，認為有違反法令或不合法定程式者，應令其
    改正，非俟改正合法後，不予登記。」；第四百十二條第一項規定「有限公司應
    於章程訂立後十五日內，將左列事項，向主管機關申請為設立之登記：一、第一
    百零一條所列各款事項。二、繳足股款之證件。三、以現金以外之財產抵繳股款
    者，其姓名及其財產之種類、數量、價格或估價之標準。」；同條第二項規定「
    主管機關對於前項之申請，應派員檢查，並得通知公司限期申復。」；同法第四
    百十五條第一項規定「有限公司因增加資本申請登記者，除準用第四百十二條之
    規定外，並應加具左列各項文件：一、修正之章程，及其修正條文對照表。二、
    股東關於增加資本之同意書。三、增資後之董事名單。」依上開規定觀之，向主
    管機關申請為有限公司設立或增資變更之登記，其於申請設立或增資變更登記時
    ，有限公司應收之股款是否確已繳足，主管機關應派員檢查，並得通知公司限期
    申復，亦即須為實質之審查，以判斷其真實與否，而非僅依其申請或聲明即為一
    定登載之形式審查，則有限公司負責人明知申請設立或增資變更登記時，公司應
    收之股款並未繳足，仍以申請文件表明收足，而使公務員將此不實事項予以登載
    ，應僅成立八十六年六月二十五日修正前公司法第九條第三項前段之罪，無適用
    刑法第二百十四條論罪之餘地（最高法院八十九年台非字第四十六號判決意旨可
    資參照）。揆諸上開說明可認，本件被告甲○所為，並無涉犯刑法第二百十四條
    之罪之餘地，此外，復查無其他積極證據足資認定被告甲○尚有涉犯刑法第二百
    十四條之使公務員登載不實之犯行，原均應為無罪之諭知，惟公訴意旨認此部分
    與前開有罪科刑部分有牽連犯之裁判上一罪關係，爰不另為無罪之諭知，併此敘
    明。
四、至公訴意旨雖認係由不知情之會計師制作本件公司設立登記資本額查核報告書等
    情。惟觀以如附表所示公司之申請增資變更登記，最末所出具之查核報告書係陶
    志良會計師，與同案其他被告十餘人所設立登記之公司之查核報告書亦均係集中
    由陶志良會計師所出具，是以出具上開公司查核簽證之陶志良會計師，與被告所
    委託處理之會計師及另案被告謝雪妙間，是否尚具有犯意聯絡及行為分擔而共犯
    本件犯行，均有可疑？惟此部分未經起訴，尚非起訴效力所及，本院尚無從併予
    審就，宜另由檢察官依法妥適處理，特予敘明。
據上論斷，應依刑事訴訟法第二百九十九條第一項前段，八十六年六月二十五日修正
之公司法第九條第三項，刑法第十一條前段、第二條第一項前段及但書、第二十八條
、修正後第四十一條第一項，罰金罰鍰提高標準條例第二條，判決如主文。
本案經檢察官洪期榮到庭執行職務。
中      華      民      國    九十二    年      七      月     十六     日
                                    臺灣高雄地方法院刑事第五庭
        審判長法  官  吳  永  宋
                                            法  官  張  茹  棻
                                            法  官  林  家  賢
右正本證明與原本無異。
如不服本判決，應於判決送達後十日內，向本院提出上訴狀。
                                            書記官  許  雅  惠
中      華      民      國    九十二    年      七      月     十六     日
~F0
~T40
┌───────────────────────────────────────────────────
│附表：                                                                        九十年度訴字第一九二五號
├───────────────────────────────────────────────────
│編號    公司名稱      公司地址       負責人     登記時間及核准機關     資本額   受委託辦理公司登記
│                                                                      (新台幣)  及查核簽證之會計師
├───────────────────────────────────────────────────
│      淂實業有限  高雄縣大寮鄉後            八十三年二月四日核准增  原一百萬  委由真實姓名不詳之某會
│ 一   公司          庄村鳳屏一路四   甲○     資變更登記              元增資為  計師交由陶志良會計師辦
│                    七五巷二十號              台灣省政府建設廳        四百萬元  理查核簽證
└───────────────────────────────────────────────────
附錄本判決論罪科刑法條：
八十六年六月二十五日修正之公司法第九條：
公司設立登記後，如發現其設立登記或其他登記事項，有違法情事時，公司負責人各
一年以下在期徒刑、拘役或科或併科新臺幣六萬元以下罰金。
公司負責人對於前項登記事項，為虛偽之記載者，依刑法或特別刑法有關規定處罰。
公司應收之股款，股東並未實際繳納，而以申請文件表明收足，或股東雖己繳納而於
記後將股款發還股東，或任由股東收回者，公司負責人各處五年以下有期徒刑、拘或
科或併科新臺幣六萬元以下罰金。
前三項裁判確定後，由法院檢察處通知中央主管機關撤銷其登記。


司法院資訊處製作；財團法人民間司法改革基金會備份。
